最高法院刑事判決　　　　　　　　　　　　　　　九十一年度台上字第六七０八號
　　上　訴　人　甲○○
　　　　　　　　丙○○
　　　　　　　　丁○○
　　　　　　　　乙○○
　 共　　　同
　 選任辯護人　楊延壽律師
右上訴人等因常業重利案件，不服台灣高等法院中華民國八十九年七月十一日第二審
判決（八十八年度上訴字第二四五二、二四五三號，起訴案號：台灣板橋地方法院檢
察署八十五年度偵字第二一八九八號、八十六年度偵字第二０八七二號），提起上訴
，本院判決如左：
    主  文
原判決撤銷，發回台灣高等法院。
    理  由
本件原判決認定上訴人甲○○意圖營利，自民國八十三年二月間起，在台北縣三重市
○○路十號十樓，以（０二）0000000、0000000及00000000
0行動電話，並將其中（０二）0000000、0000000號電話共同指定轉
接至（０二）0000000號（登記地址為台北縣三重市○○路十號十樓）為聯絡
方法，從事地下錢莊放款業務，經由友人介紹，誘使需款孔急之吳美芳及其他不特定
之人前往借款，而貸以金錢，其方式為客人每借取新台幣（下同）一萬元，每十天為
一期需付日息八十元至一百二十元不等，先預扣一期利息，客人月付利息二千四百元
至三千六百元不等，甲○○因而取得每月二十四分至三十六分（百分之二十四至百分
之三十六）不等之與原本顯不相當之重利，並恃之維生。上訴人丙○○、丁○○明知
甲○○係從事貸放重利之業者，竟仍與甲○○共同基於以常業重利之犯意聯絡，分別
自八十五年三月間及八十五年七月間起，在上址受僱於甲○○，月薪皆為三萬六千元
，負責接受甲○○之指示，交付借款予客人以及向客人收取利息及本金，並恃以維生
。嗣於八十五年十月三日下午一時三十分許，為法務部調查局台北市調查處（下稱市
調處）調查員持台灣板橋地方法院檢察署檢察官簽發之搜索票在上址查獲，並扣得甲
○○所有供犯罪或預備供犯罪用如原判決附表一所示之物，及如原判決附表二所示等
物。甲○○竟不知悔改而賡續上開犯意，自八十六年四月間某日起，繼在台北縣三重
市○○路二九二號，繼續從事地下錢莊放款業務，以客人每借取一萬元，每十天為一
期需付日息一百八十元（月息五千四百元）方式，借款予急迫需款之陳水生及其他不
特定之人，而取得與原本顯不相當之重利。甲○○並繼續僱用與其有犯意聯絡之丁○
○，及自八十六年四月間某日起，以月薪三萬六千元，僱用有共同常業重利犯意聯絡
之上訴人乙○○，負責接受甲○○之指示，交付借款予客人以及向客人收取利息及本
金，甲○○、丁○○、乙○○仍恃此維生。嗣於八十六年十月七日，為台北市政府警
察局文山第二分局持台灣台北地方法院檢察署檢察官簽發之搜索票，至台北縣三重市
○○路二九二號五樓，查獲在場之乙○○，並查得甲○○所有供犯罪或預備供犯罪用
如原判決附表三所示之物，及如原判決附表四所示之物等情。因而撤銷第一審判決，
改判論處上訴人四人共同乘他人急迫，貸以金錢，而取得與原本顯不相當之重利為常
業罪刑（乙○○累犯），固非無見。
惟查：(一)、科刑判決書記載之犯罪事實，為論罪科刑適用法律之基礎，故凡於適用法
令有關之事項，必須詳加認定明確記載，然後於理由內敘明認定犯罪事實所憑之證據
及其認定之理由。使事實與理由互相一致，方為合法。而刑法第三百四十五條之常業
重利罪，係同法第三百四十四條重利罪之加重規定，亦即常業重利罪之成立以犯有第
三百四十四條所規定構成犯罪要件為必要。復按刑法第三百四十四條係規定以乘他人
急迫、輕率或無經驗貸以金錢或其他物品，而取得與原本顯不相當之重利者，為其構
成要件。原判決事實認定上訴人四人貸款予吳美芳、陳水生及不特定之人而收取重利
，然所謂不特定之人究係何人？上訴人貸款與吳美芳、陳水生及所謂不特定之人款項
各為若干？上開各借款人如何有緊急迫切之情形？上訴人四人已向吳美芳、陳水生及
所謂不特定之人各取得利息若干？原判決事實欄未為明確記載，不足為論罪科刑之根
據，尚有未合。(二)、被告之自白，須非出於強暴、脅迫、利誘、詐欺或其他不正之方
法，且與事實相符者，始得採為證據，如果被告之自白，並非基於任意性之自由陳述
，即其取得自白之程序，已非適法，則不問自白內容是否確與事實相符，因其非係適
法之證據，即不能採為判決之基礎，故審理事實之法院，遇有被告對於自白提出非任
意性之抗辯時，應先於其他事實而為調查。原判決認定上訴人四人有前揭犯行，無非
依憑甲○○、丙○○、丁○○於警訊及市調處之供述（原判決理由欄二、(一)、(二)），
為其主要論據之一。然甲○○、丙○○、丁○○於原審一再辯稱：彼等於警訊及市調
處之自白並非出於任意性（原審第二四五三號卷第二十九頁背面、第四十七至四十九
頁、第二一八至二二一頁）。原判決未說明經由何項調查及有何證據，堪認甲○○、
丙○○、丁○○於警訊及市調處之自白，確非出於強暴、脅迫、利誘、詐欺或其他不
正之方法，遽採甲○○、丙○○、丁○○於警訊及市調處之自白為本件判決之基礎，
尚有未合。(三)、有罪之判決書，對於被告有利之證據不採納者，應說明其理由，為刑
事訴訟法第三百十條第二款所明定。故有罪判決書對於被告有利之證據，如不加採納
，必須說明其不予採納之理由，否則即難謂無判決不備理由之違誤。是事實審法院應
於審判期日就被告否認犯罪所為有利之辯解事項與證據，予以調查，而於有罪判決理
由內詳加論列，否則率行判決，即屬於法有違。原判決認定上訴人甲○○、丁○○、
乙○○有前揭犯行，無非依憑被害人陳水生之供述（原判決理由欄二、(四)），為其主
要論據之一。然甲○○於原審具狀辯稱：伊被台北市政府警察局文山第二分局移送之
感訓案件，業經台灣板橋地方法院治安法庭以陳水生供述前後矛盾，瑕疵甚多，不足
採信為由，裁定不付感訓處分，並提出台灣板橋地方法院治安法庭八十六年度感裁字
第六一號裁定書為證（原審第二四五三號卷第三十二至三十八頁）。原判決未說明經
由何項調查及有何證據，堪認甲○○上開辯解及所提出之證據，何以不足為有利於甲
○○、丁○○、乙○○等人有利認定之理由，其查證未盡且理由欠備，遽行判決，尚
有未洽。(四)、認定事實應憑證據，如未能發現相當證據，或證據不足以證明，自不能
以推測或擬制之方法，以為裁判基礎；又科刑判決書所憑之證據，必須確有該證據之
存在，就該案卷宗不難考見，方屬相當。倘判決書內所記載之證據，與卷宗內筆錄或
文件之內容不相適合，則其判決之根據，實際上並不存在，自屬採證違法。原判決認
定上訴人四人有前揭犯行，係依憑八十五年度聲字第一六七一號偵查卷，所附市調處
執行通訊監察作業錄音譯本，甲○○於八十五年七月二十五日十三時十一分與某男性
借款人商談借款事宜，甲○○於電話中提出借款之條件為五萬元（十天一期）應先扣
除七千五百元利息，只交予四萬二千五百元；同年月二十六日十時二十六分亦與綽號
「邱仔」之借款人談及借款二十四萬元，先扣除（十天）利息後，只能匯給二十萬七
千五百元（原判決第十頁第一至六行）等情，為其主要論據之一。然上訴人等否認有
何常業重利犯行。而市調處執行通訊監察作業錄音譯本關於甲○○與某男性借款人商
談借款事宜部分僅載：「『男』欲以一張十萬元支票抵押，向『張』借五萬元，『張
』謂須先扣七千五百元，只交予四萬二千五百元」（八十五年度聲字第一六七一號卷
第三頁反面）。上開錄音譯本中甲○○與某男性借款人是否未談及係以十天為一期及
利率計算之標準？又該錄音譯本關於甲○○與綽號「邱仔」之人談話內容僅載：「『
邱』：支票已開好二十四萬元，你還有多餘錢？『張』：先扣掉一些，我不可能匯那
麼多，只能匯二十萬七千五百元，十一天。」上開錄音譯本甲○○與綽號「邱仔」之
人是否未談及借款情事及借款之數額？亦未談及借款係以十天為一期及利率之計算標
準等？原判決依憑上開甲○○談話對象及內容均非明確之內容，遽以推論上訴人四人
有前揭犯行，尚有未合。上訴意旨指摘原判決不當，尚非全無理由，應認有撤銷發回
更審之原因。
據上論結，應依刑事訴訟法第三百九十七條、第四百零一條，判決如主文。
中      華      民      國    九十一    年     十一     月    二十八    日
                              最高法院刑事第三庭
                                  審判長法官  董  明  霈
                                        法官  林  茂  雄
                                        法官  王  居  財
                                        法官  張  祺  祥
                                        法官  吳  三  龍
      右正本證明與原本無異
                                              書  記  官
中      華      民      國    九十一    年     十二     月      五      日
